臺灣高等法院民事判決　　　　　　　　　　　　　　　九十一年度上字第五○七號
　　上　訴　人　華泰商業銀行股份有限公司
　　法定代理人　林敏雄
　　被 上訴 人　甲○○
右當事人間履行契約事件，上訴人對於中華民國九十一年五月十五日臺灣臺北地方法
院九十年度訴字第六一九三號第一審判決提起上訴，本院判決如左：
　　　主　　　文
上訴駁回。
第二審訴訟費用由上訴人負擔。
      事實及理由
一、本件被上訴人主張：被上訴人自民國四十七年九月九日即進入上訴人銀行服務，
    任職法務室協理兼主任，年薪已達新台幣（下同）二百二十萬元以上，本無提前
    退休之計劃，迄八十八年十一月二十五日，上訴人銀行之董事會通過優退辦法，
    其中第四條定有「三、『退休金利率優惠』本行發給之退休金（不含加給金額）
    ，在世期間依員工存款優惠利率計算」，被上訴人在有「終身享有員工存款優惠
    利率」保障之前提下，於八十八年十二月十五日依系爭優退辦法提出提前退休申
    請，且於八十九年一月二十日經被上訴人銀行第一屆第十四次董事會會議討論通
    過，詎上訴人銀行竟於九十年八月二十二日廢止系爭優退辦法，並於九十年八月
    二十九日以存證信函通知被上訴人，於六十五歲後改以銀行牌告利率計息，不再
    依員工存款優惠利率計算（目前為年息百分之十一），上訴人銀行既已片面解除
    契約，顯有到期不履行之虞，被上訴人自得提起將來給付之訴，求為命上訴人銀
    行應依約自九十四年五月一日起至被上訴人死亡日止，於每年之六月二十一日及
    十二月二十一日，就被上訴人退休金寄存於上訴人銀行之戶名「甲○○」、帳號
    「0000000000000000」、七百七十萬零九千九百二十五元範圍
    內尚存之餘額，給付被上訴人按給付當時之上訴人銀行員工存款優惠利率計算之
    利息，及上訴人銀行如於各該履行日屆至時給付遲延，應自履行日起至清償日止
    ，按遲延當時上訴人銀行員工存款優惠利率計算之遲延利息等情。（原審判決上
    訴人銀行應自九十四年五月一日起至被上訴人死亡日止，於每年之六月二十一日
    及十二月二十一日，就被上訴人消費寄存於上訴人銀行之戶名「甲○○」、帳號
    「0000000000000000」、七百七十萬零九千九百二十五元範圍
    內尚存之餘額，給付被上訴人按給付當時之上訴人銀行員工存款優惠利率計算之
    利息，而駁回被上訴人其餘之訴，上訴人不服，就其敗訴部分提起上訴，被上訴
    人就其敗訴部分，則未據聲明不服，已告確定）並答辯聲明駁回上訴人之上訴。
二、上訴人則以：本件係以被上訴人在世期間亦即以其能存活為繼續享有優惠利率之
    條件，而被上訴人於九十四年五月一日前，存活條件能否成就仍屬不明，債權尚
    未確定，被上訴人自不得提起將來給付之訴。又依系爭優退辦法第九條規定，上
    訴人銀行有權修改系爭優退辦法，而兩造間權利義務關係乃依據系爭優退辦法，
    系爭優退辦法即為雙方行使權利負擔義務之內容，是對上訴人銀行修改系爭優退
    辦法後之規定，被上訴人仍應受其拘束，不得據修正前之規定而為請求。況上訴
    人銀行已盡最大努力給予被上訴人優遇，並無不公平之處等語，資為抗辯。並上
    訴聲明(一)原判決不利上訴人部分廢棄。(二)前開廢棄部分，被上訴人在第一審之訴
    及假執行之聲請均駁回。
三、兩造不爭之事實：
　　查本件被上訴人主張自四十七年九月九日即進入上訴人銀行服務，任職法務室協
　　理兼主任，且業務績效評定皆屬優等，且年薪已經達二百二十萬元以上，上訴人
　　銀行董事會於八十八年十一月二十五日，通過優退辦法，其中第四條規定「『退
　　休金利率優惠』本行發給之退休金（不含加給金額），在世期間依員工存款優惠
　　利率計算」，目前為年息百分之十一，被上訴人於八十八年十二月十五日依據前
　　述優退辦法提出提前退休申請，上訴人於八十九年一月二十日之第一屆第十四次
　　董事會會議討論通過，復於九十年八月二十二日廢止前述優退辦法，並於同年月
　　二十九日以存證信函通知被上訴人之事實，為上訴人所不爭執，並據其提出核與
　　事實相符之華泰商業銀行員工自願提前退休優惠給與辦法、華泰商業銀行股份有
　　限公司第一屆第十四次董事會會議議題、退休金發放概算表（優退）、退休申請
　　書、華泰商業銀行活期儲蓄存款存摺、華泰商業銀行九十年八月二十二日華泰
　　總人字第九０二七０九號函、中崙郵局九十年八月二十九日第０一三五七號存證
　　信函、華泰商業銀行人事命令（獎懲用）、各類所得扣繳暨免扣繳憑單、華泰商
　　業銀行營業部存摺客戶資料明細表（分行自存）、華泰商業銀行營業部客戶對帳
　　單等件為證（見原審卷第十四－四一頁），應堪信為真實。
四、兩造爭執要旨：(一)本件被上訴人有無提起將來給付之訴之必要？(二)又「在世期間
    為條件或期限？(三)上訴人片面修正優退辦法其對被上訴人有無拘束力？茲分述之
    ：
　(一)本件被上訴人有提起將來給付之訴之必要：
　　(1)依民事訴訟法第二百四十六條規定：「請求將來給付之訴，以有預為請求之必
　　　要者為限，得提起之。」，是凡居於未來履行狀態有實現給付之必要者，如代
　　　替性給付、補充性給付、判決宣示後始到期之繼續性給付等，均可先行提起將
　　　來給付之訴。
　　(2)本件被上訴人於九十年十月二十九日起訴主張就被上訴人於八十九年十二月二
　　　十七日起，消費寄託於上訴人處之戶名「甲○○」，帳號「000-00-00-000000
　　　00-0」內之活期存款，計七百七十萬零九千九百二十五元，上訴人應自民國九
　　　十四年五月一日起至被上訴人死亡之日止，於每年之六月二十一日及十二月二
　　　十一日，按該活期存款帳號內尚存之餘額，依據應給付當時之上訴人銀行員工
　　　存款優惠年利率計算給付被上訴人利息，核屬將來給付之訴。
　　(3)經查，前開優退辦法第四條規定「退休金之給與，除依退休辦法年資計算基數
　　　外，符合前條規定者提人事評議委員會議決，依下列標準給與優惠。：：：三
      、退休金利率優惠：本行發給之退休金（不含加給金額），在世期間依員工存
      款優惠利率計算。（一）儲存活期性者：每年六月二十日、十二月二十日計息
      。（二）儲存定期性者：以存本取息為限。（三）上述金額動用時，額度隨之
      遞減。」，而華泰商業銀行九十年八月二十二日華泰總人字第九０二七０九
      號函則係敘明「主旨：『本行員工自願提前退休優惠給與辦法』因時空情境變
      遷，基於實務需要，自即日廢止，不再適用。其中有關退休金儲存之存款及貸
      款優惠利率計息本衡平原則處理如說明，請查照。說明：一、存款：本行發給
      之退休金（不含加給金額）算至屆滿命令退休年齡為止（適用六十歲或六十五
      歲）之期間繼續依員工存款優惠利率計息。屆滿改依活期儲蓄存款牌告利率計
      息，如續存者改依本行各存期存單存款牌告利率計息。台端本項存款自94‧ 5
      ‧ 1起改按活期儲蓄存款牌告利率計息，定期性存款如續存改依本行各存期存
　　　單存款牌告利率計息。：：：」，是上訴人依修正前優退辦法第四條規定，應
　　　自九十四年五月一日起至被上訴人死亡日止即被上訴人在世期間，就上訴人發
　　　給之退休金（不含加給金額）七百七十萬零九千九百二十五元範圍之餘額，按
　　　員工存款優惠利率計算利息之時期雖未屆至，惟上訴人既已於九十年八月二十
　　　二日廢止前述優退辦法，並於同年月二十九日以中崙郵局第０一三五七號存證
　　　信函檢送華泰商業銀行九十年八月二十二日華泰總人字第九０二七０九號函
　　　通知被上訴人，表明被上訴人該項存款即就上訴人發給之退休金（不含加給金
　　　額）七百七十萬零九千九百二十五元範圍之餘額，自九十四年五月一日起改按
　　　活期儲蓄存款牌告利率計息，換言之，上訴人已預先表明其對於被上訴人依上
　　　開規定之存款餘額×（員工存款優惠利率－活期儲蓄存款牌告利率）計算之利
　　　息，縱使於每年之六月二十一日及十二月二十一日，各該期給付到期時亦不為
　　　履行。是上訴人自九十四年五月一日起至被上訴人死亡之日止，對於被上訴人
　　　該項存款餘額×（員工存款優惠利率－活期儲蓄存款牌告利率）計算之利息部
　　　分，自有到期不履行之虞，揆諸前開條文規定，被上訴人提起本件將來給付之
　　　訴，自為法之所許。又被上訴人之存款餘額及「員工存款優惠利率」縱有可能
      變動，然其係可得確定之數目不發生債權尚未確定之問題。
　(二)「在世期間」為期限：按附條件之法律行為是否發生，在客觀上並不確定，但附
　　期限之法律行為遲早發生。本件系爭優退辦法規定，退休員工欲以員工存款優惠
　　利率計算利息，需符合「在世期間」之規定，而自然人被上訴人既已出生，即合
　　乎「在世期間」之規定，而自然人死亡，乃遲早必然發生之事，系爭優退辦法第
　　四條中有關退休金利率優惠之規定，自屬附終期之法律行為，上訴人抗辯本件被
　　上訴人於年滿六十五歲時仍存活為上訴人繼續給付優惠利率之條件一節，亦不足
　　採。
　(三)上訴人片面修正優退辦法對被上訴人無拘束力：
　　1.經查系爭優退辦法第八條係規定「本辦法暫定自發佈日起至八十八年十二月三
　　　十一日內為實施期間，名額暫定十名；如需延長期間或提高名額，授權人事評
　　　議委員會處理。」則員工得以適用該優退辦法而辦理優退之名額暫定十名，並
　　　非每位員工一申請即可通過，在其性質上應屬於要約之誘引；本件被上訴人於
　　　八十八年十二月二十日依據前述優退辦法提出退休之申請即屬於要約，上訴人
　　　於八十九年一月十三日經上訴人八十九年第一次人事評議委員會決議核予退休
　　　並加給退休生效日算至各該員命令退休年齡之基數，並於上訴人銀行同年月二
　　　十日所召集之第一屆第十四次董事會會議中報告通過，則上訴人銀行核准通過
　　　被上訴人之退休申請案即屬於承諾，斯時兩造之意思表示一致，兩造之間即成
　　　立一契約，而本件被上訴人於八十九年十二月二十七日，依優退辦法辦理退休
　　　時，將所領上訴人發給之退休金（不含加給金額）七百七十萬零九千九百二十
　　　五元，存入上訴人銀行戶名「甲○○」、帳號「000-00-00-00000000-0」之活
　　　期儲蓄存款帳戶，並按上訴人員工優惠存款利率計息，此為上訴人所不爭，則
　　　被上訴人雖係以上訴人銀行之退休員工身分領取，然於領取退休金後將之存入
　　　上訴人銀行帳戶內之行為，兩造間之消費寄託契約即已生效力。
　　2.按當事人締結之契約一經合法成立，其在私法上之權利義務，即應受契約之拘
　　　束，不能由一造任意撤銷，最高法院二十年上字第一九四一號著有判例意旨可
　　　考。經查，上訴人銀行於九十年八月二十二日廢止前述優退辦法，並於九十年
　　　八月二十九日存證信函通知被上訴人；然兩造間既已因雙方意思表示合致而成
　　　立契約，契約當事人任一方並無權片面修改契約；至於上訴人固得依其職權而
　　　有廢止該辦法之權限，惟此與上訴人有權修改兩造間契約為兩回事，縱使上訴
　　　人修改、廢止上開辦法，其行為對兩造間私權利義務關係不具變更其內容之效
　　　力，上訴人執此修正片面調整兩造間已成立之存款契約中有關利息利率之約定
　　　，主張得自九十四年五月一日起，改按活期儲蓄存款牌告利率計息，致被上訴
　　　人受有不利，自非可採。
　　3.至於上訴人辯稱依優退辦法第九條規定，上訴人有權修改系爭優退辦法，被上
　　　訴人對上訴人修改該優退辦法後之規定，亦應受其拘束云云。經查，前揭優退
　　　辦法第九條係規定「本辦法提經董事會通過後實施，修正亦同。」其意僅係表
　　　明該優退辦法之實施、修正需經董事會通過，而未及兩造間因意思表示合致而
　　　成立之契約。蓋被上訴人雖因上訴人提出優退辦法此一要約引誘，而向上訴人
　　　為申請優退之要約，並經上訴人以核准被上訴人優退方式為承諾，兩造間至此
　　　因意思表示合致而成立一以消費寄託為主之契約，上訴人自不得僅憑該優退辦
　　　法第九條規定即主張被上訴人亦應受修正後之優退辦法之拘束。次查，於雙務
　　　契約中，一方擁有片面修正權之權利，對於他造當事人將產生相當大的不利益
　　　，如兩造合意內容包括上訴人擁有片面修正權，對此一影響重大事宜，自應以
　　　書面明文約定，惟本件兩造並未就此有明文約定，則兩造間成立之契約難認有
　　　此合意。況且，本件兩造間就此一消費寄託為主之契約約定係以被上訴人申請
　　　為要約，上訴人核准為承諾而成立者，契約內容自應以被上訴人之要約為據，
　　　而被上訴人為契約當事人，依一般常情，又怎會將對於不利於己之上訴人擁有
　　　片面修正權規定列為要約之內容？再觀之該優退辦法第九條約定僅書明「本辦
　　　法經董事會通過後實施，修改時亦同」，亦無法得出上訴人得僅憑該條內容，
　　　遽以主張其就兩造間契約有片面修正權，況依社會常情，一般金融機構以給予
　　　優惠存款方式鼓勵員工退休所在多有，且衡諸本件兩造優惠存款之約定，對於
　　　兩造並無顯然不公平或失衡之處，基於法之安定性及對於被上訴人既得權益信
　　　賴保護原則，委實不容上訴人恣意毀約，是上訴人抗辯被上訴人仍應受修正後
　　　之前揭優退辦法拘束，實不足採。
　　4.再者，依「法律不溯既往」實體從舊之原則，上訴人雖有權修正或廢止已頒布
      之優退辦法，但在該辦法施行修正或廢止前，已辦理優退之人員，並不受該辦
      法事後之修正或廢止而受影響，此項「法律不溯既往」之原則必須遵守，本件
      上訴人事後廢止該優退辦法，自不能拘束被上訴人。
五、綜上所述，上訴人上開之辯解均無可採。從而，被上訴人本於兩造間履行消費寄
    託之法律關係，請求上訴人應自九十四年五月一日起至被上訴人死亡之日止，於
    每年之六月二十一日及十二月二十一日，就被上訴人消費寄託於上訴人之戶名「
    甲○○」，帳號「000-00-00-00000000-0」，七百七十萬零九千九百二十五元範
    圍內尚存之餘額，給付被上訴人按給付當時之上訴人員工存款優惠利率計算之利
    息，並非無據，原審判決被上訴人此部分勝訴，核無不合，上訴論旨，仍執陳詞
    ，指摘原判決此部分不當，聲明廢棄改判，為無理由，應予駁回上訴。
六、本件事證已臻明確，兩造其餘之攻防方法與判決結果不生影響，無庸逐一論述，
    併此明。
七、據上論結，本件上訴為無理由，依民事訴訟法第四百四十九條第一項、第七十八
    條，判決如主文。
中　　　華　　　民　　　國　　九十一 　 年　　  九  　　月　　  三    　日
　　　　　　　　　　　　　　　　民事第八庭
　　　　　　　　　　　　　　　　　　審判長法　官　鄭  三  源
　　　　　　　　　　　　　　　　　　　　　法　官　王  淇  梓
　　　　　　　　　　　　　　　　　　　　　法　官　郭　松　濤
右正本係照原本作成。
如不服本判決，應於收受送達後二十日內向本院提出上訴書狀，其未表明上訴理由者
，並應於提出上訴後二十日內向本院補提理由書狀（均須按他造當事人之人數附繕本
），上訴時應提出委任律師或具有律師資格之人之委任狀，委任有律師資格者，另應
附具律師及格證書及釋明委任人與受任人有民事訴訟法第四百六十六條之一第一項但
書或第二項（詳附註）所定關係之釋明文書影本。
中　　　華　　　民　　　國　　九十一  　年　　  九  　　月　　  四   　 日
　　　　　　　　　　　　　　　　　　　　　書記官　方  素  珍
附註：
民事訴訟法第四百六十六條之一（第一項、第二項）：
對於第二審判決上訴，上訴人應委任律師為訴訟代理人，但上訴人或其法定代理人具
有律師資格者，不在此限。
上訴人之配偶、三親等內之血親、二親等內之姻親，或上訴人為法人、中央或地方機
關時，其所屬專任人員具有律師資格並經法院認為適當者，亦得為第三審訴訟代理人
。
